行　政　法　院　判　決　　　　　　　　　　　　　八十七年度判字第一五三五號
　　原　　　告　甲○○
　　被　　　告　臺北市稅捐稽徵處
右當事人間因土地增值稅事件，原告不服財政部中華民國八十七年一月二十日台財訴
字第八六○三四五四六三號再訴願決定，提起行政訴訟。本院判決如左︰
　　主  文
原告之訴駁回。
　　事  實
緣原告於民國八十五年三月十九日向被告所屬北投分處申報移轉所有本市○○區○○
段五小段五八九地號土地現值，該分處以原告未於土地現值申報書註明按自用住宅用
地稅率核課及檢附有關證明文件，乃按一般用地稅率發單課徵系爭土地增值稅計新台
幣（以下同）一、五八二、九四二元，並訂有繳納期間自八十五年四月一日至同月三
十日止（原告已於八十五年四月二十四日繳納）。嗣原告復於八十五年七月九日向北
投分處申請改按自用住宅用地稅率課徵系爭土地增值稅，並退還溢繳稅款，經該分處
以原告申請日期已逾本件土地增值稅繳納期間為由，以八十五年七月二十日北市稽北
投（乙）字第一三四一一號函復否准，原告不服，申請復查、提起訴願及再訴願，皆
未獲變更，乃向本院提起行政訴訟。茲摘兩造訴辯意旨如次：
原告起訴意旨略謂：一、原告自民國八十二年十二月三十一日起即已設籍於系爭不動
產之北投區○○里○鄰○○路四二三巷一九號二樓之現址，而且房子既未出租，又無
營業行為，原告也未曾有過土地或房屋出售或已享用過自用住宅用地優惠稅率之紀錄
是完全符合自用住宅用地優惠稅率的條件，而且原告也沒有第二棟房子可選擇留待以
後使用的機會，在此一情形下，依情依理都無自願放棄，而不使用一人一生一次的自
用住宅用地優惠稅率的可能性，而要甘願多繳一百二十九萬元的土地增值稅款。一個
富如蔡萬霖都無此可能，何況是一個逼債出賣房子的原告﹖二、這是一件受害的「烏
龍」事件；主要的原因是本不動產於原告無錢還清錢莊借款時遇錢莊強行將產權移轉
登記於第三者蘇孝全名下，而在申報土地增值稅時也未「會同」原告，而是利用原告
被留置在錢莊處之舊有印鑑章及戶口名簿影本等資料單獨申報，致使申報書上未註明
按自用住宅用地稅率核課字樣，及檢附相關資料，使稅捐機關按一般住宅用地稅率誤
將原告原本僅需繳納新台幣二十九萬多元的土地增值稅款，卻核為新台幣一百五十八
萬二千九百四十六元土地增值稅，而使得一個在經濟上已陷入困境的退伍軍人唯一的
一棟房子竟因債務而被錢莊以「錢」的優勢與「法」的專業強行過戶，所剩的一點餘
款又要被台北市稅捐機關用「作業」的規定與錢莊「共同」聯手剝奪得精光讓一個在
經濟上已為弱勢的人民，確實生活不下去，這是一個民主法治的政府嗎﹖這是一個服
務人民的機關嗎﹖三、查土地稅法第三十四條之一第一項所規定之作業期限，應僅適
用於一般性、正常性、和權利人與義務人合作的情況下，所申請的案件，對於特殊性
或略有糾紛或申報土地現值時權利人無法或不能會同義務人等情形之案件，當然即不
完全適用，應該有補救之方法。所以同法之一第二項因此而另有補充規定：即土地所
有權移轉登記，依規定由權利人單獨申報土地移轉現值或無須申報土地移轉現值之案
件，稽徵機關應主動通知土地所有權人，其合於自用住宅用地要件者，應於收到通知
之次日起三十天內提出申請。由此可知土地稅法第三十四條之一的立法精神，基本上
仍在於土地增值稅之申報，要使用「自用住宅用地優惠稅率」或「一般住宅用地稅率
」，原則上應由納稅義務人依條件，權衡自身的利益而「親自」選擇與「自由」的決
定，而本件之實際「性質」與土地稅法第三十四條之一第二項規定應為同性質之案
件，因申報土地現值時權利人係「單獨」申報，並沒有「會同」義務人，而稅捐機關
也無從「主動」通知原告補行申請。所以原告根本沒有「親自」選擇與「自由」決定
的機會，在完全不知情的情況下被「烏籠」，當然即無法於土地增值稅款「繳納期間
屆滿前」補行申請，其理至為明確而稅捐機關之處分書、及訴願、再訴願之決定書卻
都昧於此一事實而相循使用權利人和義務人共同申報和逾期申請為由予以駁回。為此
請求貴院注意此一事實。除在法之外，並宜兼顧「理」與「情」。四、綜合以上論點
：台北市稅捐稽徵處未深究實情，僅依書面作業及土地稅法三十四條之一作業規定逕
予裁定駁回原告申請複核上項土地增值稅款實有未當。訴願及再訴願決定遞予維持亦
有違背情理，請判決撤銷一再訴願決定及原處分等語。
被告答辯意旨略謂：一、查土地稅法第九條規定：「本法所稱自用住宅用地，指土地
所有權人或其配偶、直系親屬於該地辦竣戶籍登記，且無出租或供營業用之住宅用地
。」同法第三十四條第一項、第二項規定：「土地所有權人出售其自用住宅用地時，
都市土地面積未超過三公畝部分．．．其土地增值稅統就該部分之土地漲會總數額按
百分之十徵收之．．．」「前項土地於出售前一年內，曾供營業使用或出租者，不適
用前項規定。同法第三十四條之一規定：「土地所有權人申請按自用住宅用地稅率課
徵土地增值稅，應於土地現值申報書註明自用住宅字樣，並檢附戶口名簿影本及建築
改良物證明文件；其未註明者，得於繳納期間屆滿前，向當地稽徵機關補行申請，逾
期不得申請依自用住宅用地稅率課徵土地增值稅。土地所有權移轉，依規定由權利人
單獨申報土地移轉現值或無須申報土地移轉現值之案件，稽稽機關應主動通知所有權
人，其合於自用住宅用地要件者，應於收到通知之日起三十日內提出申請，逾期申請
者，不得適用自用住宅用地稅率課徵土地增值稅。」二、查本件原告與蘇孝全（權
利人）於八十五年三月十九日向本處北投分處申報移轉所有系爭土地現值，該現值申
報書上並未註明「請按自用住宅用地稅率核課」字樣，亦未檢附建築改良物所有權狀
及現有戶口名簿影本等資料之事實，有系爭土地增值稅（土地現值）申報書第四聯影
本附案可稽，是故本處北投分處按一般用地稅率發單補徵系爭土地增值稅，自屬有據
。又本件土地增值稅繳納期間自八十五年四月一日至同月三十日，原告於繳納期間屆
滿後，遲至八十五年七月九日始向本處北投分處申請改按自用住宅用地稅率課徵土地
增值稅，並退還溢繳稅款，本處北投分處予以函復否准，揆諸前揭法條規定，亦無不
合。雖原告辯稱申報系爭土地現值時，權利人未會同原告而單獨申報，致申報書上未
註明「請按自用住宅用地稅率核課」等字樣及檢附相關證件，並主張其情形與土地稅
法第三十四條之一第二項規定性質相同。惟查本案係由原告與權利人共同申報土地移
轉現值之案件，與土地稅法第三十四條之一第二項規定之由權利人單獨申報土地移轉
現值或無須申報土地移轉現值之案件有別，原告尚難以其私人間之債權、債務糾紛等
原因，即得主張本案可不遵守稅法上關於期限之規定。另本案本處北投分處既係依規
定發單課徵系爭土地增值稅，即無溢收稅款及不當得利之問題，原告所辯，恐有誤解
，自非可採。從而，本處所為之處分，並無不合，敬請續予維持。綜上論結，原告之
訴應認為無理由，請駁回原告之訴等語。
　　理　由
按「本法所稱自用住宅用地，指土地所有權人或其配偶、直系親屬於該地辦竣戶籍登
記，且無出租或供營業用之住宅用地。」、「土地所有權人出售其自用住宅用地時，
都市土地面積未超過三公畝部分．．．其土地增值稅統就該部分之土地漲價總數額按
百分之十徵收之．．．」、「前項土地於出售前一年內，曾供營業使用或出租者，不
適用前項規定。」及「土地所有權人申請按自用住宅用地稅率課徵土地增值稅，應於
土地現值申報書註明自用住宅字樣，並檢附戶口名簿影本及建築改良物證明文件；其
未註明者，得於繳納期間屆滿前，向當地稽徵機關補行申請，逾期不得申請依自用住
宅用地稅率課徵土地增值稅。土地所有權移轉，依規定由權利人單獨申報土地移轉現
值或無須申報土地移轉現值之案件，稽徵機關應主動通知土地所有權人，其合於自用
住宅用地要件者，應於收到通知之次日起三十日內提出申請，逾期申請者，不得適用
自用住宅用地稅率課徵土地增值稅。」分別為土地稅法第九條、同法第三十四條第一
、二項及同法第三十四條之一所明定。本件原告於八十五年三月十九日向被告所屬北
投分處申報移轉所有本市○○區○○段五小段五八九地號土地現值，該分處以原告未
於土地現值申報書註明按自用住宅用地稅率核課及檢附有關證明文件，乃按一般用地
稅率發單課徵系爭土地增值稅計一、五八二、九四二元，並訂定繳納期間自八十五年
四月一日至同月三十日止（原告已於八十五年四月二十四日繳納）。嗣原告復於八十
五年七月九日向北投分處申請改按自用住宅用地稅率課徵系爭土地增值稅，並退還溢
繳稅款，經該分處以原告申請日期已逾本件土地增值稅繳納期間為由，以八十五年七
月二十日北市稽北投（乙）字第一三四一一號函復否准，原告不服，申請復查，未獲
變更。查土地稅法第三十四條之一第二項規定，係就土地所有權移轉，依規定應由權
利人單獨申報土地移轉現值或無須申報土地移轉現值之案件，所為之特別規定。原告
主張，土地稅法第三十四條之一第二項規定為第一項之補救方法云云，就法律規定之
特別適用要件，顯有疏略，自無足採。本件申報移轉土地現值事件，並非依規定應由
權利人單獨申報土地移轉現值或無須申報土地移轉現值之案件，故無土地稅法第三十
四條之一第二項規定之適用。次查原告申報移轉其所有之系爭土地，縱屬土地稅法第
九條規定之自用住宅用地，惟土地所有權人申請按土地稅法第三十四條第一項規定之
自用住宅用地稅率課徵土地增值稅，必須依同法第三十四條之一第一項規定之程序辦
理，法律訂有明文。原告主張，該條項規定，僅適用於一般性、正常性、和權利人與
義務人合作之情況云云，於法無據，亦無足採。至於土地所有權人移轉土地所有權時
，因私法上之債權、債務糾紛，以致未能於土地現值申報書註明自用住宅字樣，或未
註明者，復未能於繳納期間屆滿前，向當地稽徵機關補行申請，以致逾期而不得申請
依自用住宅用地稅率課徵土地增值稅，依法並不能影響土地稅法第三十四條之一第一
項規定之適用。本件原告於八十五年三月十九日會同權利人蘇孝全向被告所屬北投分
處申報其所有坐落台北市○○區○○段五小段五八九地號土地現值，該現值申報書並
未註明「請按自用住宅用地稅率核課」字樣，亦未檢附建築改良物所有權狀及現有戶
口名簿影本，此有系爭土地增值稅（土地現值）申報書第四聯影本附原處分可稽。
又本件土地增值稅繳納期間自八十五年四月一日至同月三十日止，原告於繳納期間屆
滿後，始於八十五年七月九日向被告所屬北投分處申請改按自用住宅用地稅率課徵系
爭土地增值稅，並退還溢繳稅款，均為原告所不否認，則原告自不得以私人間之債權
、債務糾紛為理由，主張本件無土地稅法第三十四條之一第一項規定之適用。綜上所
述，本件被告所屬北投分處依法課徵系爭土地增值稅之處分，於法並無不合，亦無溢
收稅款可言，一再訴願決定遞予維持，尚無違誤，均應予維持，原告起訴意旨，難謂
有理由，應予駁回。
據上論結，本件原告之訴為無理由，爰依行政訴訟法第二十六條後段，判決如主文。
中    華    民    國     八十七      年      七      月      三十       日
                    行 政 法 院 第 二 庭
                                審 判 長 評  事      廖　政　雄
                                         評  事      黃  璽  君
                                         評  事      徐  樹  海
                                         評  事      彭  鳳  至
                                         評  事      黃  合  文
右  正  本  證  明  與  原  本  無  異
                                         法院書記官  王  福  瀛
中    華    民    國     八十七      年      八      月       三        日
